臺灣花蓮地方法院刑事判決　　　　　　　　　　　　　　九十三年度交訴字第一三號
　　公　訴　人　臺灣花蓮地方法院檢察署檢察官
　　被　　　告　丙○○
右列被告因過失致死等案件，經檢察官提起公訴（九十三年度偵字第一八五一、二二
一二號），本院判決如左︰
    主  文
丙○○偽造署押，足以生損害於公眾及他人，處有期徒刑參月，扣案之變造徐瑞鴻國
民身分證上丙○○之照片壹張、酒精濃度測試值貳紙上偽造之「徐瑞鴻」署押各壹枚
，均沒收；又共同攜帶兇器竊盜，處有期徒刑拾月，扣案之剪刀壹支，沒收；又因過
失致人於死，處有期徒刑伍月；又駕駛動力交通工具肇事，致人死亡而逃逸，處有期
徒刑拾月。應執行有期徒刑貳年貳月，扣案之剪刀壹支、變造徐瑞鴻國民身分證上丙
○○之照片壹張、酒精濃度測試值貳紙上偽造之「徐瑞鴻」署押各壹枚，均沒收。
    事  實
一、丙○○有竊盜、煙毒及麻藥等前科，且於民國八十六年間因麻醉藥品管理條例案
  件，經本院於八十六年時二月二十六日以八十六年度易字第一二五０號刑事判決
    處有期徒刑八月確定在案，並於八十六年五月十六日入監執行前開麻藥及煙毒等
    案件，嗣於九十年十月十九日縮短刑期假釋出監，應於九十四年十月三十日假釋
    期滿，詎其仍不知悔改，竟於假釋期間，先後為下列犯行：
（一）丙○○因於九十三年年初，因施用毒品案件，經臺灣台東地方法院檢察署（下
      稱台東地檢署）通緝中，為逃避警方追緝，於九十三年六月上旬某日，與年籍
      資料不詳之楊志文基於共同變造國民身分證之犯意聯絡，先由丙○○提供自己
      之照片二張予楊志文，再由楊志文將丙○○之照片一張換貼於徐瑞鴻所有之國
      民身分證（係於九十三年五月間某日，在花蓮縣花蓮市○○○街一０六號停車
      場內，將該身分證放置於車內而失竊）上，足生損害於徐瑞鴻及戶政機關核發
      中華民國國民身分證之正確性。嗣楊志文完成變造該身分證後，於同年月八日
      某時，在花蓮市某電動玩具店內，交予丙○○。
（二）丙○○與乙○○（另行審結）共同基於意圖為自己不法所有之犯意聯絡，於九
      十三年六月九日中午十二時四十五分許，因二人欲前往台東而無交通工具，先
由乙○○尋覓代步車輛，嗣在花蓮縣花蓮市○○○○○街附近，見江美惠所有
      車號ＤＪ─二０二五號自小客車（該車於九十三年五月三十一日某時許，在花
      蓮縣吉安鄉○○路○段一七一巷七號前失竊）之車門未鎖，遂由乙○○騎乘機
      車搭載丙○○至該處，並攜帶乙○○所有且客觀上足供兇器使用之剪刀一支，
      由乙○○以該剪刀破壞該車之電門啟動鎖，再由丙○○以自備之機車鑰匙一支
      插入該車之電門鎖，以掩人耳目，而竊取該車，得手後，供渠等使用。
（三）另於同年六月九日下午四時三十三分許，丙○○無汽車幏駛執照，仍駕駛上開
      竊得之汽車搭載乙○○，沿花蓮縣壽豐鄉○○村○道台十一線公路由南往北方
      向行駛，途經該公路二十三公里六百公尺與水璉一街交岔路口處，本應注意遵
      守該路段五十公里速限之規定、行經閃黃燈號誌交岔路口時應減速慢行以及注
      意車前狀況，隨時採取必要安全措施，而依當時雖天雨且路面較為濕潤，但為
      日間有自然光線，路面舖設柏油、路面無缺陷、道路無障礙物且視距良好之情
      形，又無不能注意之情事，竟疏未注意應遵守速限、減速慢行及車前狀況，適
      有葛長吉騎乘車號ＬＸ二─二０一號重型機車由水璉一街由東往西方向至該交
      岔路口，其亦疏未注意行經閃紅燈號誌之交岔路口，支線道車應暫停讓幹道車
      先行，而貿然行駛至該路口處，遭丙○○駕車撞擊，致葛長吉因顱內及腹腔內
      出血經送醫後不治死亡。丙○○於明知駕車肇事後，雖以000000000
      0號行動電話撥打一一九叫救護車，告知該處發生車禍，但並未下車察看或施
      救，旋即基於逃逸之犯意，與乙○○一同棄車往水璉國中方向逃逸。幸經路人
      報警處理，迨於同日下午五時許，為警在水璉國中旁之蓄水池查獲，並起出上
      開失竊汽車一輛及扣得該剪刀、機車鑰匙各一支。
（四）丙○○為警逮捕後，為掩飾其通緝犯之身分，復基於行使變造國民身分證之犯
      意，於同日下午五時四十五分許，持上開經換貼自己照片之變造徐瑞鴻國民身
      分證而行使應訊，且未經徐瑞鴻同意，竟於酒精濃度測試值二紙上之受測者欄
      內接續偽造徐瑞鴻之署押各一枚（合計二次，起訴書誤載為三次），足生損害
      於徐瑞鴻之權益及司法警察辦案之正確性。
二、案經花蓮縣警察局吉安分局移送臺灣花蓮地方法院檢察署檢察官暨相驗後自動檢
    舉偵查起訴。
    理  由
一、訊據被告丙○○固坦承於上開時間、地點，行使變造徐瑞鴻之國民身分證、偽造
    徐瑞鴻之署押及過失致死之犯行，惟矢口否認有竊盜及肇事逃逸之犯行，並辯稱
    ：該汽車係乙○○向朋友借的，伊不知道是贓車；且發生車禍後，伊有打電話報
    案，但因附近之居民要追打伊和乙○○，所以渠等才逃跑等語置辯。經查：
（一）被告於上開時間、地點，持變造之徐瑞鴻國民身分證而行使應訊，並於酒精測
      試紙上偽造徐瑞鴻署押之事實，業據被告供承不諱，核與被害人徐瑞鴻指訴失
      竊情節相符，並有酒精濃度測試值二紙、變造之徐瑞鴻國民身分證一張在卷可
      稽。是被告之自白核與事實相符，其自白足堪採信。故上開事實，堪以認定無
      訛。
（二）被告於上開時間、地點，駕駛上開汽車，撞擊被害人葛長吉，致被害人葛長吉
      因顱內及腹腔內出血死亡之事實，業據被告迭於警詢、偵訊及本院訊問時均坦
      承不諱，核與告訴人丁○○之指述及證人林秋菊、王來旺之證述情節相符，且
      有道路交通事故現場圖一紙、道路交通事故調查報告表一份、現場照片、車輛
      照片、相驗照片、勘驗筆錄一份、驗斷書一份、相驗屍體證明書一紙等附卷可
      稽。是被告之上開自白核與事實相符，堪信為真實。又按行車速度，依標誌或
      標線之規定，及汽車行駛時，駕駛人應注意車前狀況，並隨時採取必要之安全
      措施，以及行經閃光黃燈號誌交岔路口時，應減速接近，注意安全，小心通過
      ，道路交通安全規則第九十三條第一項本文、第九十四條第三項、道路交通標
      誌標線號誌設置規則第二百十一條第一項第一款分別定有明文。查本件車禍發
      生地點，為鋪裝柏油且無缺陷之路面，道路並無障礙，而當時天雨但仍有日間
      自然光線、視距良好等情，此有上開道路交通事故調查報告表、現場照片附卷
      可參，是依當時之情狀，並無不能注意之情事，被告卻仍疏於注意而超速行駛
      、未減速慢行並注意車前狀況，因而肇致本件車禍，其對於本件車禍之發生有
      過失，已可認定。雖被害人葛長吉騎乘機車行經上開設有閃紅燈號誌之交岔路
      口，屬支線道車，卻未暫停讓幹線道車即被告駕車先行，對於本件車禍之肇因
      亦有過失，然被害人葛長吉雖與有過失，但仍無法解免被告之責任，且參酌上
      開說明，被告之過失行為應為肇事主因，台灣省花東區車輛行車事故鑑定委員
      會亦同此見解，此有該委員會函暨鑑定意見書在卷可參。且被害人葛長吉因本
      件車禍而死亡，已有前開卷附驗斷書、相驗屍體證明書及相驗照片可證，故被
      告之過失行為與被害人葛長吉之死亡結果間有相當因果關係，亦足以認定。故
      被告過失致人於死之犯行，事證已臻明確，亦堪以認定。
（三）被告與共同被告乙○○基於意圖為自己不法所有之犯意聯絡，於九十三年六月
      九日中午十二時四十五分許，在花蓮縣花蓮市○○○○○街附近，由共同被告
      乙○○持該剪刀竊取上開江美惠所有汽車，得手後，供渠等使用之事實，業據
      被告迭於警詢、偵訊時供述：九十三年六月九日中午，伊告訴乙○○說伊想要
      去台東，要他想辦法幫伊找車子；後來中午十二時四十五分許，他打電話給伊
      說發現一輛廂型車停放在國富十二街附近，他騎機車載伊去，乙○○從機車內
      取出剪刀插入電門啟動鎖，破壞電門鎖後，他將機車停在附近，伊開車載他到
      台東等語綦詳，核與共同被告乙○○於警詢、偵訊時供稱：該小客車是九十三
      年六月九日中午在國富二十一街前入口旁，我發現該車車窗及車門沒有鎖，我
      就打電話給丙○○，丙○○叫我去載他，我用機車載他到現場，他剛開始用鑰
      匙要發動但沒有成功，我就從機車上拿剪刀硬插入鑰匙孔發動車子，發動後拔
      出剪刀，丙○○自他身上取出機車鑰匙插入作為該車啟動電門鎖的鑰匙等語之
      情節相符，且有被害人江美惠之指訴明確，並有贓證物品認領保管收據、車輛
      竊盜、車牌失竊資料個別查詢報表、花蓮縣警察局車輛協尋電腦輸入單各乙份
      及機車照片在卷可證，此外，有扣案之剪刀及機車鑰匙各一支在案供參。又衡
      諸被告於本院訊問時辯稱：乙○○借車載伊去停車的地方，一去車門就開了，
      伊坐在駕駛座，乙○○坐在副駕駛座並以剪刀啟動車子，伊問他為何不用鑰匙
      ，他說鑰匙不見了，因為鑰匙孔插入剪刀很奇怪，所以伊就用機車鑰匙插入鑰
      匙孔內，渠等每次啟動車輛均是以上開方式為之云云，顯與常情不符，且被告
      事後翻異其詞，否認與共同被告乙○○一同竊取該車云云，顯係事後卸責之詞
      ，不足採信。故上開事實，事證已臻明確，亦足堪認定。
（四）被告於上開車禍肇事後逃逸之事實，業據共同被告乙○○於警詢、偵訊供述：
      肇事後，渠等很害怕，想要躲避，所以往水璉國中方向逃逸，是丙○○提議的
      ，因車子不是自己的，又沒有駕照且被通緝，下車後將車子推到路旁，躲到水
      璉國中蓄水池隱匿，距離肇事地點約二百公尺等語明確，核與證人林秋菊及王
      來旺證述情節相符。況且參諸被告有竊盜、煙毒及麻藥等前科，且於八十六年
      間因麻醉藥品管理條例案件，經本院於八十六年十二月二十六日以八十六年度
      易字第一二五０號刑事判決處有期徒刑八月確定在案，並於八十六年五月十六
      日入監執行前開麻藥及煙毒等案件，嗣於九十年十月十九日縮短刑期假釋出監
      ，竟於假釋期間因施用毒品案件，經台東地檢署通緝，且被告並無汽車駕駛執
      照乙節，業據被告供承在卷，並有臺灣高等法院被告全國前案紀錄表、證號查
      詢汽車駕駛人各乙份在卷可證，以及上開車輛確屬失竊之贓車，已如前述，是
      被告恐因上開情狀而逃逸，而非其辯稱：係為逃避民眾追打云云，堪以認定。
      又按刑法第一百八十五條之四規定駕駛動力交通工具肇事致人死傷而逃逸罪，
      係八十八年四月二十一日增訂公布，其增設本條文之立法目的，乃為維護交通
      ，增進行車安全，促使當事人於事故發生時，能對被害人即時救護，減少死傷
      ，以保護他人權益並維護社會秩序。又其立法精神在於交通事故一旦發生，且
      發生人員傷亡之情況，不論是撞人或被撞，或是因其他事故而造成死傷，只要
      是在駕駛動力交通工具過程內所發生者，參與此整個事故過程之當事人皆應協
      助防止死傷之擴大，蓋如駕駛人於事故發生後，隨即駕車逃離現場，不僅使肇
      事責任認定困難，更可能使受傷之人喪失生命或求償無門。且刑法第一百八十
      五條之四具有遺棄罪之性質，乃參照刑法第二百九十四條第一項之刑度增設，
      第一百八十五條之四之救護義務不以汽車駕駛人因故意或過失肇事致人傷亡為
      必要，只要其為該交通事故之現場當事人，則對事故現場之傷亡人員皆有救護
      之義務，此即為本條與第二百九十四條第一項之區別所在。因此，本條所欲規
      範者乃當事人置交通事故發生（不論其有無故意或過失）致人受傷於不顧而逃
      逸行為，即成立本罪（參照最高法院八十八年度臺上字第七三九六號判決意旨
      ），是被告於本件車禍致被害人葛長吉受有顱內及腹腔內出血死亡，為有過失
      ，復如前述，另被告於駕車與被害人葛長吉機車發生碰撞已知肇事，卻未對被
      害人葛長吉施以救護，而逃離現場，縱使被告事後確有以000000000
      0號（使用人吳美齡）行動電話打一一九叫救護車乙節，此有臺灣大哥大股份
      有限公司函暨基本資料查詢、公務電話紀錄各乙份（詳見本院卷第七十六、九
      十頁）在卷可證，然揆諸前揭立法理由，被告仍成立本罪；否則，任何人於肇
      事後逕行離開現場，棄被害人不顧，而以有事後通知報案處理為由卸責，則本
      條文之功能將喪失殆盡。故上開事實，事證明確，足堪認定無訛。
（五）綜上所述，本件事證已臻明確，被告犯行堪以認定，應予依法論科。
二、論罪科刑部分：
（一）按國民身分證是屬於品行能力服務相類證書之一種，為刑法第二百十二條之特
      種文書。故就事實一（一）及（四）所示部分，核被告所為，係犯刑法第二百
      十六條、第二百十二條之行使變造特種文書罪，及刑法第二百十七條第一項之
      偽造署押罪。被告與楊志文就變造國民身分證罪部分，有犯意聯絡及行為分擔
      ，應論以共同正犯。而被告變造特種文書後復持以行使，變造之低度行為為行
      使之高度行為所吸收，不另論罪。另被告二次偽造徐瑞鴻之署押犯行，係利用
      同一犯罪機會接續為之，為接續犯，至檢察官於起訴書認係連續偽造署押三次
      ，容有誤會，併此敘明。又被告所犯上開二罪間，有方法、目的之牽連關係，
      應依刑法第五十五條後段之規定，從一重即偽造署押罪處斷。
（二）又按刑法第三百二十一條第一項第三款之攜帶兇器竊盜罪，係以行為人攜帶兇
      器竊盜為其加重條件，此所謂兇器，其種類並無限制，凡客觀上足對人之生命
      、身體、安全構成威脅，具有危險性之兇器均屬之，且祇須行竊時攜帶此種具
      有危險性之兇器為已足，並不以攜帶之初有行兇之意圖為必要（最高法院七十
      九年度台上字第五二五三號判決要旨參照）。是本案扣得之剪刀係由金屬打造
      ，質地堅硬，為足以殺傷人生命、身體之器械，乃屬具有危險性之兇器甚明。
      故就事實一（二）所示，核被告所為，係犯刑法第三百二十一條第一項第三款
      之攜帶兇器竊盜罪。又被告與共同被告乙○○就上開犯行，有犯意聯絡及行為
      分擔，應論以共同正犯。
（三）就事實一（三）所示，核被告所為，係犯刑法第二百七十六條第一項之過失致
      死罪、第一百八十五條之四之肇事逃逸罪。
（四）被告所犯上開行使變造特種文書罪、加重竊盜罪、過失致死罪及肇事逃逸罪，
      犯意各別，行為互殊，應分論併罰。又按汽車駕駛人，無駕駛執照駕車，因而
      致人受傷或死亡，依法應負刑事責任者，加重其刑至二分之一，道路交通管理
      處罰條例第八十五條第一項定有明文，則被告無汽車駕駛執照而駕車，因過失
      而肇致被害人葛長吉死亡乙節，已如前述，應依上開規定，就被告之過失傷害
      致死加重其刑至二分之一。
（五）爰審酌被告有竊盜、煙毒及麻藥等前科，素行不良，且於八十六年間因麻醉藥
      品管理條例案件，經本院判處有期徒刑八月確定在案，並於八十六年五月十六
      日入監執行前開麻藥及煙毒等案件，嗣於九十年十月十九日縮短刑期假釋出監
      ，應於九十四年十月三十日假釋期滿，詎其仍不知悔改，竟於假釋期間，再犯
      本件多項罪責，且行使變造國民身分證及過失致被害人葛長吉死亡，造成被害
      人葛長吉家屬重大之身心悲痛，天人永隔而無以回復，其犯罪所生危害實屬重
      大，且迄今尚未賠償被害人葛長吉家屬所生之損害，以及犯後僅坦承部分犯行
      ，犯後態度並非良好等一切情狀，分別量處如主文所示之刑，並定其應執行之
      刑。
（六）又扣案變造徐瑞鴻國民身分證上之「丙○○」照片一張及剪刀一支，分別係被
      告及共犯乙○○所有且供本件犯罪所用之物，業據被告及共同被告乙○○供承
      明確，堪以認定，爰依刑法第三十八條第一項第二款之規定，均宣告沒收。另
      扣案之酒精濃度測試值二紙上受測者欄上偽造之「徐瑞鴻」之署押各一枚，應
      依刑法第二百十九條之規定，併予宣告沒收。至扣案之機車鑰匙一支，並非被
      告或共犯乙○○所有，且亦非供本件犯罪之用等情，業據被告供承在卷，故毋
      庸併予宣告沒收，附此敘明。
據上論斷，應依刑事訴訟法第二百九十九條第一項前段，刑法第二十八條、第二百十
七條第一項、第二百十六條、第二百十二條、第三百二十一條第一項第三款、第二百
七十六條第一項、第一百八十五條之四、第五十五條後段、第五十一條第五款、第三
十八條第一項第二款、第二百十九條，道路交通管理處罰條例第八十五條第一項，罰
金罰鍰提高標準條例第一條前段，判決如主文。
本案經檢察官甲○○到庭執行職務。
中      華      民      國        九十四    年      四    月    十五    日
                                  臺灣花蓮地方法院刑事第三庭
                                      審判長法官    鄭培麗
                                      法      官    鄭光婷
                                      法      官    饒金鳳
右正本證明與原本無異。
如不服本判決書，應於送達後十日內，向本院提出上訴狀。（應抄附繕本）
                      法院書記官
中      華      民      國        九十四    年    四    月    二十五    日
附錄本案論罪科刑之法律條文：
刑法第二百十六條：
行使第二百十條至第二百十五條之文書者，依偽造、變造文書或登載不實事項或使登
載不實事項之規定處斷。
刑法第二百十二條：
偽造、變造護照、旅券、免許證、特許證及關於品行、能力、服務或其他相類之證書
、介紹書，足以生損害於公眾或他人者，處一年以下有期徒刑，拘役或三百元以下罰
金。
刑法二百十七條第一項：
偽造印章、印文或署押，足以生損害於公眾或他人者，處三年以下有期徒刑。
盜用印章、印文或署押，足以生損害於公眾或他人者，亦同。
刑法第三百二十一條第一項第三款：
犯竊盜罪而有左列情形之一者，處六月以上五年以下有期徒刑：
一、於夜間侵入住宅或有人居住之建築物、船艦或隱匿其內而犯之者。
二、毀越門扇、牆垣或其他安全設備而犯之者。
三、攜帶兇器而犯之者。
四、結夥三人以上而犯之者。
五、乘火災、水災或其他災害之際而犯之者。
六、在車站或埠頭而犯之者。
前項之未遂犯罰之。
刑法第二百七十六條第一項：
因過失致人於死者，處二年以下有期徒刑、拘役或二千元以下罰金。
從事業務之人，因業務上之過失犯前項之罪者，處五年以下有期徒刑或拘役，得併科
三千元以下罰金。
